臺灣雲林地方法院刑事判決
109年度原訴字第16號
公  訴  人  臺灣雲林地方檢察署檢察官
被      告  楊諭霖




            張祝崑



            楊皓幃



上  一  人
指定辯護人  本院公設辯護人許俊雄  
被      告  林國聖



選任辯護人  黃鼎鈞律師
上列被告因違反廢棄物清理法案件，經檢察官提起公訴（108年
度偵字第5306號），本院判決如下：
    主  文
庚○○共同犯廢棄物清理法第四十六條第四款之非法清理廢棄物罪
，處有期徒刑壹年壹月。
丙○○共同犯廢棄物清理法第四十六條第四款之非法清理廢棄物罪
，累犯，處有期徒刑柒月。未扣案之犯罪所得新臺幣壹仟元沒收
之，於全部或一部不能沒收或不宜執行沒收時，追徵其價額。
己○○共同犯廢棄物清理法第四十六條第四款之非法清理廢棄物罪
，處有期徒刑柒月。未扣案之犯罪所得新臺幣壹仟貳佰元沒收之
，於全部或一部不能沒收或不宜執行沒收時，追徵其價額。
甲○○共同犯廢棄物清理法第四十六條第四款之非法清理廢棄物罪
，累犯，處有期徒刑柒月。未扣案之犯罪所得新臺幣貳仟元沒收
之，於全部或一部不能沒收或不宜執行沒收時，追徵其價額。
    事  實
一、戊○○(另案經檢察官提起公訴)與真實姓名年籍不詳而綽號為
    「阿銘」之成年男子、庚○○、丙○○、己○○、甲○○等人均明知
    從事廢棄物清除、處理業務者，應向直轄市、縣（市）主管
    機關或中央主管機關委託之機關申請核發公民營廢棄物清除
    處理機構許可文件後，始得受託清除、處理廢棄物業務。詎
    其等未依上揭規定領有廢棄物清除、處理許可文件，竟共同
    基於違反廢棄物清理法而從事廢棄物清除、處理之犯意聯絡
    ，由「阿銘」負責居間統籌聯繫、安排廢棄物傾倒地點與堆
    置之現場工作，並自民國108年8月12日起（起訴書誤載為11
    日），以每日新臺幣（下同）1,500元報酬，僱用庚○○（尚
    未實際取得報酬）負責現場管理及指揮大貨車進出雲林縣○○
    鄉○○村○○00○00號後方農地即麥寮鄉麥中段1187地號土地（
    下稱本件傾倒土地)，傾倒建築廢棄物混合物即一般事業廢
    棄物，庚○○再以每小時1,000元報酬，於同日代為僱用甲○○
    （僅實際取得油資2,000元）駕駛挖土機在本件傾倒土地上
    將廢棄物攤平整理及回填，並以本件傾倒土地上原有土壤覆
    蓋鋪平之方式，清除及整理廢棄物；另由戊○○負責運輸及派
    遣車輛，而於同年月14日，以每趟車次1,200元、1,000元報
    酬，指示己○○駕駛車牌號碼000-000號營業貨運曳引車（聯
    結車牌號碼00-00號營業半拖車）、丙○○駕駛車牌號碼000-0
    00號營業貨運曳引車（聯結車牌號碼00-00號營業半拖車）
    ，自新竹縣東大路某處工地，裝運混有廢磚頭、水管、木材
    、鐵條等之建築廢棄物混合物（D0599)即一般事業廢棄物後
    ，載至本件傾倒土地而未及傾倒堆置之際，為警據報會同雲
    林縣環保局於同日中午12時14分許，當場查獲。其等即以此
    方式，共同從事一般事業廢棄物之清除、處理。
二、案經雲林縣警察局臺西分局報告臺灣雲林地方檢察署檢察官
    偵查起訴。
    理  由
一、關於證據能力方面：按被告以外之人於審判外之陳述，雖不
    符刑事訴訟法第159條之1至之4之規定，而經當事人於審判
    程序同意作為證據，法院審酌該言詞陳述或書面陳述作成時
    之情況，認為適當者，亦得為證據，同法第159條之5第1項
    定有明文。其立法意旨在於傳聞證據未經當事人之反對詰問
    予以核實，原則上係予排除，惟若當事人已放棄對原供述人
    之反對詰問權，於審判程序中表明同意該等傳聞證據可作為
    證據，基於證據資料愈豐富，愈有助於真實發見之理念，並
    尊重當事人對傳聞證據之處分權，且強化言詞辯論主義，使
    訴訟程序進行順暢，此時，法院自可承認該傳聞證據之證據
    能力。查本判決所引被告以外之人之言詞或書面陳述，均經
    檢察官、被告及辯護人同意供為證據使用（本院卷㈠第201頁
    、第344頁、第437頁），本院審酌該等供述證據之作成及取
    得之狀況，未見違法或不當取證之情事，且為證明被告犯罪
    事實存否所必要，以之作為證據，認屬適當，復經本院於審
    判期日就上開證據依法進行調查、辯論，依刑事訴訟法第15
    9條之5規定，均具有證據能力。　　
二、認定犯罪事實所憑之證據及理由：
　㈠被告庚○○、丙○○、己○○對於上揭犯罪事實，業於警詢筆錄、
    檢察事務官詢問筆錄、檢察官訊問筆錄及本院審理中坦承不
    諱（警卷第7頁至第10頁、第21頁至第24頁、第35頁至第38
    頁；偵卷第17頁至第21頁、第171頁至第181頁、第263頁至
    第265頁；交查35卷第25頁至第30頁、第37頁至第42頁、第7
    7頁至第81頁、第89頁至第91頁；本院卷㈠第282頁至第295頁
    、第332頁至第347頁、第379頁至第386頁、第413頁至第438
    頁；本院卷㈡第93頁至第135頁、第397頁至第401頁、第409
    頁至第410頁），另被告甲○○除爭執其犯意為不確定故意外
    ，對於上揭犯罪事實，亦於警詢筆錄、檢察事務官詢問筆錄
    、檢察官訊問筆錄及本院審理中坦承不諱（警卷第13頁至第
    17頁；偵卷第17頁至第21頁、第167頁至第170頁、第263頁
    至第265頁；交查35卷第89頁至第91頁；本院卷㈠第191頁至
    第203頁、第332頁至第347頁、第413頁至第438頁；本院卷㈡
    第93頁至第135頁、第397頁、第410頁）。惟按刑法第13條
    第1項及第2項所規範之犯意，學理上稱前者為確定故意或直
    接故意，後者稱不確定故意或間接故意，二者之區隔為前者
    乃行為者對於構成犯罪之事實，明知並有意使其發生，故對
    於行為之客體及結果之發生，皆有確定之認識，並促使其發
    生；後者為行為者對於行為之客體或結果之發生，並無確定
    之認識，但若其發生，亦與其本意相符。又不論行為人為「
    明知」或「預見」，皆為故意犯主觀上之認識，所異者僅係
    前者須對構成要件結果實現可能性有「相當把握」之預測；
    而後者則對構成要件結果出現之估算，祇要有一般普遍之「
    可能性」為已足，其涵攝範圍較前者為廣，認識之程度則較
    前者薄弱（參見最高法院94年度台上字第5458號、100年度
    台上字第1110號判決意旨）。查被告甲○○自108年8月12日起
    ，即自行駕駛挖土機在本件傾倒土地上，將混有廢磚頭、水
    管、木材、鐵條等之建築廢棄物混合物攤平整理及回填，並
    以本件傾倒土地上原有土壤覆蓋鋪平之方式，清除及整理上
    開廢棄物，為其坦認無誤（本院卷㈠第194頁至第197頁），
    又被告庚○○並未提供公民營廢棄物清除處理機構許可文件或
    其他可資信任之廢棄物清除處理合法文件，被告甲○○亦非廢
    棄物清除處理機構設置之專業技術人員，復為其等供述明確
    （警卷第16頁；本院卷㈠第339頁；本院卷㈡第106頁），則被
    告甲○○顯然明知其係從事未經許可之廢棄物處理工作，而仍
    有意為之至明，其所為應屬直接故意，是其所辯係基於不確
    定故意為之等語，核與事實有違，不足採信。
　㈡又被告庚○○、丙○○、己○○、甲○○等人之供述，核與證人即雲
    林縣環境保護局人員蘇正仁證述查獲過程(交查35卷第77頁
    至第81頁)、證人即本件傾倒土地所有人之繼承人丁鴻文證
    述該地之管理情形（警卷第1頁至第4頁；本院卷㈠第221頁至
    第223頁），及證人官智文、戊○○、丁○○證述被告丙○○、己○○載運廢棄物經查獲之情節相符（警卷第29頁至第32頁；偵
    卷第17頁至第21頁、第183頁至第187 頁；交查35卷第21頁
    至第24頁、第31頁至第36頁、第77頁至第81頁；本院卷㈡第9
    3頁至第135頁、第323頁至第350頁），並有雲林縣警察局臺
    西分局108年8月14日刑案現場照片16張（警卷第69頁至第76
    頁）、雲林縣警察局臺西分局109年2月20日雲警西偵字第10
    80016788號函暨所附之證人戊○○提出之回填買賣同意書、買
    賣合約書各1份及照片29張（交查35卷第13頁、第47頁至第7
    2頁）、雲林縣環保局109 年3月12日雲環衛字第1091006698
    號函文1份（交查35卷第11頁）、雲林縣環境保護局108年8
    月14日中午12時14分許之稽查工作紀錄影本1份（警卷第45
    頁至第49頁）、雲林縣警察局臺西分局扣押筆錄、扣押物品
    目錄表、扣押物品收據各1份、責付保管單3張、車輛詳細資
    料報表4張、雲林縣警察局臺西分局108年度保字第1084號扣
    案物品清單含照片1份（警卷第51頁至第65頁、第95至第101
    頁；偵卷第129頁至第131頁）、雲林縣環境保護局109年9月
    30日雲環衛字第1091032703號函暨所附之正修科技大學超微
    量研究科技中心檢測報告1份（偵卷第277頁至第286頁）、
    雲林縣警察局臺西分局108 年10月31日雲警西偵字第108001
    3860號函暨所檢附之職務報告1份及照片6張（偵卷第137頁
    至第143頁）、雲林縣臺西地政事務所109年9月15日台西地
    一字第1090004145號函暨所附之雲林縣地籍異動索引1份（
    偵卷第253頁至第258頁）、臺灣雲林地方檢察署109年11月5
    日雲檢原愛108偵5306字第1099030086號函附之回填同意書
    、同意回填買賣合約書等資料（本院卷㈠第137頁至第187頁
    ）、雲林縣警察局臺西分局109年11月2日雲警西偵字000000
    0000號函暨所附之丁鴻文於109年10月25日警詢筆錄、農業
    用地容許作畜牧業設施使用申請表（申請人丁碧芳）、代理
    申請畜牧設施容許使用委託書、臺灣雲林農田水利會有無影
    響環境公文文件、土地登記第一類謄本、地籍圖謄本、經環
    境保護主管機關審查核准之污染防治計劃書等資料各1份及
    光碟1片（本院卷㈠第219頁至第269頁）、雲林縣環境保護局
    109年12月16日雲環衛字第1091038877號函1份（本院卷㈠第3
    68頁）、本院勘驗現場搜證影像之勘驗筆錄1份、勘驗擷圖5
    0張及現場搜證錄影光碟1片（本院卷㈠第415頁至第427頁、
    第439頁至第465頁，本院卷㈠卷末證件存放袋內）、丁○○之
    名片1張（本院卷㈡第141頁）、本院110年度訴字第334號被
    告戊○○違反廢棄物清理法案影印全卷內之相關筆錄及工商登
    記資料等在卷可資證明，復有扣案之被告庚○○使用之無線電
    1台可佐。
　㈢按廢棄物清理法所稱廢棄物，分下列二種：⑴一般廢棄物：指
    事業廢棄物以外之廢棄物；⑵事業廢棄物：指事業活動產生
    非屬其員工生活產生之廢棄物，包括有害事業廢棄物及一般
    事業廢棄物，而有害事業廢棄物係指由事業所產生具有毒性
    、危險性，其濃度或數量足以影響人體健康或污染環境之廢
    棄物；一般事業廢棄物則指由事業所產生有害事業廢棄物以
    外之廢棄物，此為廢棄物清理法第2條第2項定有明文。本件
    被告丙○○、己○○所載運及原在本件傾倒土地上棄置之物品，
    係混有廢磚頭、水管、木材、鐵條等之建築廢棄物混合物（
    D0599)，有上揭雲林縣環保局109年3月12日雲環衛字第1091
    006698號函文、同局108年8月14日中午12時14分許稽查工作
    紀錄影本、同局109年9月30日雲環衛字第1091032703號函暨
    所附之正修科技大學超微量研究科技中心檢測報告各1份（
    交查35卷第11頁；警卷第45頁至第49頁；偵卷第277頁至第2
    86頁）在卷可參，即屬一般事業廢棄物。
  ㈣次按廢棄物清理法第46條第4款所規定之犯罪構成要件行為，
    計有「貯存」、「清除」及「處理」三者，就事業廢棄物部
    分，其中所謂「貯存」，指「事業廢棄物於清除、處理前，
    放置於特定地點或貯存容器、設施內之行為」；所謂「清除
    」，指「事業廢棄物之收集、運輸行為」；所謂「處理」，
    指下列行為：「⑴中間處理：指事業廢棄物在最終處置前，
    以物理、化學、生物、熱處理或其他處理方法，改變其物理
    、化學、生物特性或成分，達成分離、減積、去毒、固化或
    安定之行為。⑵最終處置：指衛生掩埋、封閉掩埋、安定掩
    埋或海洋棄置事業廢棄物之行為。⑶再利用：指事業機構產
    生之事業廢棄物自行、販賣、轉讓或委託做為原料、材料、
    燃料、填土或其他經中央目的事業主管機關認定之用途行為
    ，並應符合其規定者」。以上為行政院環境保護署依廢棄物
    清理法第36條第2項授權訂定之「事業廢棄物貯存清除處理
    方法及設施標準」第2條第1至3款所明定。惟觀之該標準第4
    章（事業廢棄物之中間處理）、第5章（事業廢棄物之最終
    處置）等相關規定，所謂之「處理」，係指符合法令規定所
    為之處置行為（參見最高法院106年度台上字第1379號判決
    意旨）。查被告丙○○、己○○既將上揭一般事業廢棄物自產生
    源運輸至本件傾倒土地，雖未及傾倒，即為警據報當場查獲
    ，仍屬廢棄物清理法所定之清除行為；又被告庚○○、甲○○分
    別負責現場管理及指揮貨車進出傾倒、駕駛挖土機將廢棄物
    整理及回填，顯屬廢棄物清理法所定之處理之行為甚明。至
    於起訴書記載被告丙○○、己○○駕車載運廢棄物「傾倒堆置」
    一情，業經檢察官當庭更正（本院卷㈠第430頁），併予敘明
    。　
　㈤綜上所述，被告庚○○、丙○○、己○○、甲○○等4人之非法清理廢
    棄物犯行，事證明確，足以認定。　
三、論罪科刑之理由：
  ㈠核被告庚○○、丙○○、己○○、甲○○所為，均係犯廢棄物清理法
    第46條第4款前段之未依同法第41條第1項規定領有廢棄物清
    除處理許可文件，從事廢棄物清除、處理罪。
　㈡按共同正犯之成立，只須具有犯意之聯絡，行為之分擔，既
    不問犯罪動機起於何人，不必每一階段犯行，均經參與。再
    共同正犯之意思聯絡，原不以數人間直接發生者為限，即有
    間接之聯絡者，亦包括在內，如甲分別邀乙、丙犯罪，雖乙
    、丙彼此無直接之聯絡，亦無礙於其為共同正犯之成立。又
    共同正犯，係共同實行犯罪行為之人，在共同意思範圍內，
    各自分擔犯罪行為之一部，相互利用他人之行為，以達其犯
    罪之目的，其成立不以全體均參與實行犯罪構成要件之行為
    為要件，其行為分擔，亦不以每一階段皆有參與為必要，倘
    具有相互利用其行為之合同意思所為，仍應負共同正犯之責
    （參見最高法院34年度上字第862號、77年度台上字第2135
    號、99年度台上字第1323號等判決意旨）。本件被告庚○○、
    丙○○、己○○、甲○○與戊○○、綽號為「阿銘」之成年男子，雖
    非全然相識，亦未確知他人參與分工之細節，惟被告庚○○、
    丙○○、己○○、甲○○各自負責廢棄物之清除或處理行為，實際
    分擔非法清理廢棄物犯罪之部分行為，即與該其他成員之間
    ，各具有相互利用之共同犯意，並各自分擔部分犯罪行為，
    應認其等與戊○○、綽號為「阿銘」之成年男子等人間，具有
    犯意聯絡及行為分擔，為共同正犯。
　㈢次按司法院釋字第775號解釋之解釋文及理由意旨，係指構成
    累犯者，不分情節，一律加重最低本刑，於不符合刑法第59
    條所定要件之情形下，致生行為人所受之刑罰超過其所應負
    擔罪責之個案，不符罪刑相當原則、比例原則，於此範圍內
    ，在刑法第47條第1項修正前，為避免發生上述罪刑不相當
    之情形，法院就該個案應裁量是否加重最低本刑。故該解釋
    係指個案應量處最低法定刑，又無法適用刑法第59條規定減
    輕之情形，法院方應依此解釋意旨裁量不予加重最低本刑，
    並非指前案為同性質之案件，始有累犯加重之適用（參見最
    高法院109年度台上字第518號、第296號判決意旨）。查被
    告丙○○前因竊盜、施用第二級毒品、傷害、贓物等案件，經
    法院分別判處有期徒刑3月、5月、3月、6月、4月確定，並
    經臺灣屏東地方法院以105年度聲字第1330號裁定應執行有
    期徒刑1年5月，於105年11月8日易科罰金執行完畢；被告甲○○前因公共危險案件，經本院以107年度港交簡字第180號判
    處有期徒刑4月確定，於107年10月30日易科罰金執行完畢，
    有臺灣高等法院被告前案紀錄表在卷足參，其2人於受徒刑
    執行完畢後，5年以內故意再犯本件有期徒刑以上之罪，依
    刑法第47條第1項之規定，為累犯，又本件被告丙○○、甲○○
    有適用刑法第59條規定減輕其刑之情形（詳如後述），自應
    依刑法第47條第1項之規定，均加重其刑。
　㈣復按有無刑法第59條酌減其刑之適用，應就被告犯罪行為時
    之情狀為觀察。又刑法第59條與第57條兩條適用上固有區別
    ，惟其所謂「犯罪之情狀」與「一切情狀」，非有截然不同
    之領域，故適用第59條酌量減輕其刑時，並不排除第57條所
    列舉10款事由之審酌，而第59條與第57條之適用，同屬審判
    人員自由裁量之職權範圍（參見最高法院99年度台上字第64
    20號判決意旨）。本院審酌被告丙○○、己○○固有載運廢棄物
    至本件傾倒土地，惟均未及傾倒，即為警當場查獲，且被告
    丙○○、己○○除本次經警查獲者外，未見另有其他載運廢棄物
    行為，另被告甲○○係受被告庚○○代為僱用駕駛挖土機整地，
    其整地時間僅3天，實際所得僅有油資2,000元，其等3人參
    與犯罪之情節尚輕，犯罪手段平和，惡性不重，而刑罰除制
    裁功能外，亦寓有教育、感化之目的，期使誤入歧途而有心
    遷善改過者，可以早日復歸家庭及社會，故斟酌被告丙○○、
    己○○、甲○○等3人之犯罪情節及犯後態度等一切情狀，認其
    等3人犯罪情狀顯有可資憫恕之處，如科以最低度刑仍嫌過
    重，容有情輕法重之憾，爰均依刑法第59條之規定，酌減其
    刑。至於被告庚○○部分，本院審酌其為現場管理者，其犯罪
    情節較其他被告為重，認其犯罪情狀並無可資憫恕之處，故
    不酌減其刑，併予敘明。
  ㈤爰審酌被告等4人為貪圖小利，未經許可而逕行從事一般事業
    廢棄物之清除及處理，無視其等所為對環境之潛在危害，缺
    乏法紀觀念，實屬不該。惟酌被告等4人所清除、處理之廢
    棄物係屬混有廢磚頭、水管、木材、鐵條等之建築廢棄物混
    合物（D0599)，尚非有害事業廢棄物，另其等犯後即對主要
    犯行情節坦承不諱，復於本院準備程序及審理時，先後表示
    認錯，頗有悔意，堪認其犯後態度尚稱良好，惟被告己○○部
    分，其於本院審理中曾試圖影響被告丙○○之供述內容（本院
    卷㈡359頁至第362頁），即有可究之處。又酌被告庚○○已離
    婚，並育有3名成年子女，惟其現獨居，少與家人往來，其
    學歷為國中肄業，長期受僱從事工程工作，無財產及負債，
    經濟狀況勉以維持；被告丙○○已婚並育有1名未成年子女，
    其學歷為國中肄業，長期從事駕駛貨車工作，無財產及負債
    ，經濟狀況小康；被告己○○已婚並育有2名未成年子女，其
    學歷為國中肄業，曾從事鷹架工程，後則以駕駛為業，自有
    貸款房屋，經濟狀況勉以維持；被告甲○○離婚，單獨扶養2
    名未成年子女，其學歷為高職畢業，長期以駕駛挖土機為業
    ，經濟狀況小康等一切情狀，並酌被告甲○○提出之戶籍謄本
    等量刑資料（本院卷㈠第205頁至第214 頁），及公訴人、被
    告、辯護人於量刑辯論中之量刑意見及辯護書，各量處如主
    文所示之刑，期勿再犯。
四、沒收部分：按犯罪所得之沒收、追繳或追徵，在於剝奪犯罪
    行為人之實際犯罪所得（原物或其替代價值利益，即包括違
    法行為所得、其變得之物或財產上利益及其孳息），使其不
    能坐享犯罪之成果，以杜絕犯罪誘因，可謂對抗、防止經濟
    、貪瀆犯罪之重要刑事措施，性質上屬類似不當得利之衡平
    措施，著重所受利得之剝奪，是苟無犯罪所得，自不生利得
    剝奪之問題。查被告丙○○、己○○、甲○○因本件犯行而得之利
    益各為1,000元、1,200元、2,000元，為其等3人犯罪所得，
    應依刑法第38條之1第1項前段、第3項之規定宣告沒收之，
    於全部或一部不能沒收或不宜執行沒收時，追徵其價額。另
    扣案之被告庚○○使用之無線電1台，係其所稱之雇主「謝瑞
    清」交其使用之物，非屬被告庚○○所有之物，毋庸宣告沒收
    。
五、適用之法律：刑事訴訟法第299條第1項前段，廢棄物清理法
    第46條第4款，刑法第11條前段、第28條、第47條第1項、第
    59條、第38條之1第1項前段、第3項。
本案經檢察官乙○○提起公訴，檢察官林豐正到庭執行職務。　中
　　華　　民　　國　　110 　年　　8 　　月　　18　　日
                  刑事第三庭  審判長  法  官  吳基華  

                                      法  官  陳碧玉 

                                      法  官  張恂嘉　
以上正本證明與原本無異。
如不服本判決應於收受判決後20日內向本院提出上訴書狀，並應
敘述具體理由；其未敘述上訴理由者，應於上訴期間屆滿後20日
內向本院補提理由書（均須按他造當事人之人數附繕本）。「切
勿逕送上級法院」。
                                      書記官  李雅怡 
中　　華　　民　　國　　110 　年　　8 　　月　　18　　日
附記論罪法條全文：
廢棄物清理法第46條
有下列情形之一者，處一年以上五年以下有期徒刑，得併科新臺
幣一千五百萬元以下罰金：
一、任意棄置有害事業廢棄物。
二、事業負責人或相關人員未依本法規定之方式貯存、清除、處
    理或再利用廢棄物，致污染環境。
三、未經主管機關許可，提供土地回填、堆置廢棄物。
四、未依第四十一條第一項規定領有廢棄物清除、處理許可文件
    ，從事廢棄物貯存、清除、處理，或未依廢棄物清除、處理
    許可文件內容貯存、清除、處理廢棄物。
五、執行機關之人員委託未取得許可文件之業者，清除、處理一
    般廢棄物者；或明知受託人非法清除、處理而仍委託。
六、公民營廢棄物處理機構負責人或相關人員、或執行機關之人
    員未處理廢棄物，開具虛偽證明。